ACORDAO-COMPLETO-2411308

ACÓRDÃO 6279/2021 ATA 12/2021 - SEGUNDA CÂMARA

VISTOS, relatados e discutidos estes autos de aposentadoria concedida pelo Tribunal de Justiça do Distrito Federal e dos Territórios à Luzia Helena Pontes Andrade (XXX.715.531-XX) ;
ACORDAM os Ministros do Tribunal de Contas da União, reunidos em sessão da 2ª Câmara, diante das razões expostas pelo Relator, com fundamento no art. 71, inciso III, da Constituição Federal e nos arts. 1º, inciso V, 39, inciso II da Lei 8.443/1992, em considerar legal e conceder o registro ao ato de aposentadoria de Luzia Helena Pontes Andrade (XXX.715.531-XX) .

Ato de concessão inicial de aposentadoria de Luzia Helena Pontes Andrade, ex-servidor do Tribunal de Justiça do Distrito Federal e dos Territórios.

Segunda Câmara

3. Interessados/Responsáveis:
3.1. Interessado: Luzia Helena Pontes Andrade (XXX.715.531-XX).

13.1. Ministros presentes: Bruno Dantas (Presidente), Augusto Nardes, Aroldo Cedraz (Relator) e Raimundo Carreiro.
13.2. Ministros-Substitutos presentes: Marcos Bemquerer Costa e André Luís de Carvalho.

AROLDO CEDRAZ

Transcrevo abaixo a instrução da Secretaria de Fiscalização de Pessoal, peça 9, que obteve anuência de seus dirigentes, peça 10.
	"Trata-se de ato de concessão inicial de aposentadoria de Luzia Helena Pontes Andrade, ex-servidor do Tribunal de Justiça do Distrito Federal e dos Territórios.
2.	O ato foi submetido, para fim de registro, à apreciação do Tribunal de Contas da União (TCU) , de acordo com o art. 71, inciso III, da Constituição Federal. O cadastramento e a disponibilização ao TCU ocorreram por intermédio do Sistema de Apreciação e Registro de Atos de Admissão e Concessões, na forma dos arts. 2º, caput e incisos I a VI, e 4º, caput, da Instrução Normativa - TCU 78/2018.
EXAME TÉCNICO
3.	A Segunda Câmara, ao exarar o Acórdão 209/2018, da lavra do Ministro Aroldo Cedraz, chancelou pela legalidade vários atos e determinou o destaque do ato de Luzia Helena Pontes de Andrade para que esta Sefip diligenciasse o TJDFT solicitando cópia do mapa de tempo de contribuição, bem como a certidão relativa ao tempo averbado da esfera estadual laborado na Escola Felício de Paiva, em Uberaba - MG, e que fosse justificada a contagem do referido tempo estadual para fins de anuênios (peça 2) .
4.	A Sefip promoveu diligência ao órgão concedente, nos termos propostos pelo Ministério Público (peça 3) .
5.	O TJDFT, em resposta, encaminhou os elementos contidos na peça 4, cuja análise revela o seguinte:
5.1	A servidora tomou posse no TJDFT em 22/03/1989, na vigência da Lei 1711/1952. Averbou 2 anos, 3 meses e 20 dias de tempo de serviço trabalhado sob o regime estatutário na Escola Estadual Felício de Paiva, Uberaba - MG, no período de 21/03/1972 a 31/01/1975 (peça 4, p. 2-3 e 11) . Com esse tempo averbado, somado o tempo do próprio órgão (9 anos, 11 meses e 22 dias) , a servidora computou 30 anos, 3 meses e 28 dias de tempo de contribuição. 
5.2	Em relação à contagem do tempo estadual para fins de anuênios, o gestor de pessoal encaminhou o Parecer 624/2017, da Consultoria Jurídica de Pessoal da Presidência daquele Tribunal de Justiça, em que a questão é abordada nos itens 18 a 21 (peça 4, p. 15) :
18. Para o adicional por tempo de serviço, conta com 4.686 (quatro mil, seiscentos e oitenta e seis) dias, ou seja, 12 anos, 10 meses e 6 dias. 
19. Ressalta-se que foi computado indevidamente o tempo de serviço prestado à Escola Estadual Felício Paiva para fins de concessão do adicional por tempo de serviço, num total de 840 (oitocentos e quarenta) dias. 
20. Situação similar ocorreu nos autos do PA 15.904/2012, de interesse da servidora aposentada Maria das Graças Ribeiro de Rezende, matrícula 307.725. Naquele feito, a Secretaria de Controle Interno manifestou-se quanto ao cômputo indevido para fins de GATS nos seguintes termos, in verbis: 
		3. Cumpre ressaltar que-a SULEG, no item 25 do seu parecer de fls. 10/12, trouxe noticia sobre concessão de adicional de tempo de serviço com percentual acima do que realmente a servidora faria jus, isto é, a servidora atuamente recebe 20% (vinte por cento) de adicional de tempo de serviço, quando verificou-se que deveria receber realmente 15% (quinze por cento) . 
		4. Note-se que antes de se requererem os acertos financeiros acerca da diferença demonstrada, primeiramente se faz necessário o exame da existência da decadência no caso. Caso esta Administração tenha concedido o citado adicional há mais de 5 anos, não há que se falar em acertos financeiros, uma vez que ocorreu a decadência e, por conseguinte, a impossibilidade da Administração rever este ato, conforme preconiza o art. 54 da Lei n. 9.784/1999: Art. 54. O direito da Administração de anular os atos administrativos de que decorram efeitos favoráveis para os destinatários decai em cinco anos, contados da data em que foram praticados, salvo comprovada má-fé. 
		5. Desta forma, esta SECI sugere seja verificada a data de concessão do referido adicional e caso já haja transcorrido o prazo qüinqüenal da decadência, mantenha o pagamento no patamar que vinha sendo pago, ou seja, 20% (vinte por cento) , mesmo se tratando de proventos de aposentadoria. [...] Grifos no original 
21. No caso em análise, a referida gratificação restou deferida à servidora em Março/1989, conforme disposição do PA 4.088/1990. Desta forma, verifica-se que decaiu o direito de revisão da citada verba por parte da Administração, nos termos do art. 54 da Lei 9.784/1999. Assim, deverá a parcela, a título GATS, compor os proventos no patamar já percebido pela servidora, a saber, 12% (doze por cento) " (destaques acrescidos) . 
6.	Como se observa, o próprio Órgão reconhece a irregularidade da concessão de anuênios com base em averbação de tempo de serviço na esfera estadual. Considerando que a contagem de anuênios somente é permitida até 08/03/1999, de acordo com a MP 1815/1999, a servidora faz jus ao percentual de 9% de ATS, relativo ao tempo de serviço lavorado no Tribunal de Justiça do DF, e não de 12%, como atualmente está sendo pago (peça 6) .  Deste modo, a concessão está irregular.
7. 	Cabe ressaltar que o ato de concessão foi encaminhado para apreciação por esta Corte de Contas há menos de cinco anos; portanto, não se faz necessária a prévia oitiva da interessada.
CONCLUSÃO
8.	Em razão do exposto e tendo em vista as análises realizadas no ato de concessão de aposentadoria de Luzia Helena Pontes Andrade, esta Unidade Técnica considera que o ato em tela deve receber a chancela de ilegalidade e ter negado seu registro por esta Egrégia Corte, em virtude do pagamento a maior do percentual de anuênios à interessada.
PROPOSTA DE ENCAMINHAMENTO
9.	Ante o exposto, propõe-se:
	a) considerar ilegal e recusar registro ao ato inicial de aposentadoria Luzia Helena Pontes Andrade (CPF: XXX.715.531-XX) , com base nos arts. 71, inciso III, da Constituição Federal, 1º, inciso V, e 39, inciso II, da Lei 8.443/1992 e 260, § 1º, do Regimento Interno do Tribunal de Contas da União (TCU) ;
b) dispensar a devolução dos valores indevidamente recebidos até a data da ciência do Tribunal de Justiça do Distrito Federal e dos Territórios do Acórdão que vier a ser proferido, com base no Enunciado 106 da Súmula da Jurisprudência do TCU;
c) determinar ao Tribunal de Justiça do Distrito Federal e dos Territórios, com base no art. 45 da Lei 8.443/1992, que: 
c.1) faça cessar os pagamentos decorrentes do ato impugnado, comunicando ao TCU, no prazo de quinze dias, as providências adotadas, nos termos dos art. 262, caput, do Regimento Interno do TCU, 8º, caput, da Resolução - TCU 206/2007 e 19, caput, da Instrução Normativa - TCU 78/2018;
c.2) emita novo ato, livre da irregularidade apontada, submetendo-o a este Tribunal no prazo de trinta dias, nos termos dos arts. 262, § 2º, do Regimento Interno do TCU e art. 19, § 3º, da Instrução Normativa TCU 78/2018; 
c.3) informe à servidora o teor do Acórdão que vier a ser prolatado, encaminhando ao TCU, no prazo de trinta dias, comprovante da data de ciência pela respectiva interessada, nos termos do art. 4º, § 3º, da Resolução - TCU 170/2004, alertando-a de que, no caso de não provimento de recurso eventualmente interposto junto ao TCU, deverão ser repostos os valores recebidos após a ciência da deliberação."
2. 	O Ministério Público junto ao TCU - MPTCU, discordou da unidade técnica nos termos do parecer da lavra do Procurador Julio Marcelo de Oliveira, peça 11, transcrito abaixo:
"Trata-se de aposentadoria em favor de Luzia Helena Pontes Andrade (peça 7) , servidora do Tribunal de Justiça do Distrito Federal e dos Territórios.
A Secretaria de Fiscalização de Pessoal manifestou-se pela ilegalidade da concessão, em razão do pagamento de GATS, com base em tempo de serviço público prestado pela interessada na esfera estadual, conforme o seguinte excerto da instrução:
6. Como se observa, o próprio órgão reconhece a irregularidade da concessão de anuênios com base em averbação de tempo de serviço na esfera estadual. Considerando que a contagem de anuênios somente é permitida até 08/03/1999, de acordo com a MP 1815/1999, a servidora faz jus ao percentual de 9% de ATS, relativo ao tempo de serviço laborado no Tribunal de Justiça do DF, e não de 12%, como atualmente está sendo pago (peça 6) . Deste modo, a concessão está irregular.
De acordo com o sumário do Acórdão 2465/2019-TCU-Segunda Câmara, tem-se o seguinte entendimento desta Corte de Contas sobre a matéria:
O tempo de serviço estadual e municipal só pode ser computável para fins de anuênios se prestado por servidor público federal em período anterior à edição da Lei 8.112/1990 e sob a vigência do Decreto 31.922/1952, a fim de não colidir com o disposto no art. 103, inciso I, da mencionada lei.
O tempo de serviço público estadual averbado pela interessada é anterior à edição do RJU, pois foi exercido no período de 21/3/1972 a 31/1/1975, com tempo líquido de 840 dias, conforme o Mapa de Apuração de Tempo de Contribuição (peça 4, p. 2) .
Ainda de acordo com o referido mapa, a servidora foi admitida no cargo de Técnico Judiciário em 22/3/1989, no regime da Lei 1.711/1952, e não em 1/9/1991, conforme indicado, de forma equivocada, no formulário Sisac.
O seguinte excerto do Parecer 624/2017 (peça 4, p. 12) não deixa margem a qualquer dúvida quanto ao regime estatutário da interessada, anteriormente à implantação do RJU:
2. Em consulta aos assentamentos funcionais da servidora, verifica-se que foi nomeada em virtude de habilitação em concurso público para o Quadro de Pessoal Permanente dos Ofícios Judiciais da Justiça de 1- Instância do DF, no cargo de Atendente Judiciário, Código JDF-AJ-024, Classe "A", Ref. NM-14, por meio da Portaria 52 de 7 de março de 1989, publicada no Diário de Justiça de 9 de março de 1989, com posse e exercício em 22 de março de 1989.
Nota-se que a interessada conta 3.637 dias de exercício no cargo efetivo até 8/3/1999. Somando-se os 840 dias, a título de tempo de serviço público estadual, totaliza 4.477 dias, ou seja, 12 anos, 3 meses e 7 dias.
Tanto o ato Sisac quanto a ficha financeira de dezembro de 2019 (peça 6) sinalizam o pagamento de adicional por tempo de serviço no montante correto de 12%.
Com essas considerações, o Ministério Público de Contas manifesta-se pela legalidade do ato de aposentadoria em favor de Luzia Helena Pontes Andrade (peça 7) , com o consequente registro perante este Tribunal."
É o Relatório.

não há.

Procurador Júlio Marcelo de Oliveira.

APOSENTADORIA. CONTAGEM DE TEMPO PARA RECEBIMENTO DA GRATIFICAÇÃO POR ADICIONAL DE TEMPO DE SERVIÇO - GATS DE PERÍODO ANTERIOR À EDIÇÃO DE LEI 8112/1990. LEGALIDADE. REGISTRO DO ATO.

APOSENTADORIA (APOS)

Secretaria de Fiscalização de Integridade de Atos e Pagamentos de Pessoal e de Benefícios Sociais (Sefip).

Cuidam os autos de concessão de aposentadoria em favor de Luzia Helena Pontes Andrade (351.715.531-49) , emitido pelo Tribunal de Justiça do Distrito Federal e dos Territórios. 
2.	Registro inicialmente que o ato ingressou neste Tribunal há menos do que os cinco anos estabelecidos pelo Supremo Tribunal Federal (RE 636.553/RS - Tema 445 de repercussão geral) , e referendado por esta Corte (Acórdão 122/2021-TCU-Plenário, rel. Min. Walton Alencar Rodrigues) , para a concessão de registro tácito.
3.	A Secretaria de Fiscalização de Pessoal - Sefip, em manifestação às peças 9/10, propôs considerar ilegal o ato e negando-lhe o registro, em virtude do pagamento a maior do de Gratificação Anual por Tempo de Serviço - GATS, considerando que a contagem de anuênios somente é permitida até 8/3/1999, de acordo com a MP 1815/1999. A servidora recebe o percentual de 12%, considerando a averbação de tempo de serviço na esfera estadual, quando, no entender da unidade, deveria fazer jus apenas a 9%, relativo ao tempo lavorado no Tribunal de Justiça do DF. 
4.	O Ministério Público junto ao TCU - MPTCU, em parecer à peça 11, dissentiu da unidade técnica ao se manifestar pela legalidade e registro do ato, pelas razões sintetizadas abaixo:
	a) a interessada foi nomeada em virtude de habilitação em concurso público para o Quadro de Pessoal Permanente dos Ofícios Judiciais da Justiça de 1ª Instância do DF, no cargo de Atendente Judiciário, por meio da Portaria 52 de 7/3/1989, com posse e exercício em 22/3/1989, no regime da Lei 1.711/1952, e não em 1/9/1991, conforme indicado de forma equivocada no formulário do Sisac;
	b) a interessada averbou tempo de serviço público estadual, exercido no período de 21/3/1972 a 31/1/1975, conforme demonstra o Mapa de Apuração de Tempo de Contribuição, peça 4, com tempo líquido de 840 dias, anteriormente à edição da Lei 8.112/90, o que vai ao encontro à jurisprudência do TCU, nos termos do Acórdão 2465/2019-TCU-Segunda Câmara, com excerto transcrito abaixo;
	c) O tempo de serviço estadual e municipal só pode ser computável para fins de anuênios se prestado por servidor público federal em período anterior à edição da Lei 8.112/1990 e sob a vigência do Decreto 31.922/1952, a fim de não colidir com o disposto no art. 103, inciso I, da mencionada lei;
	d) a interessada conta 3.637 dias de exercício no cargo efetivo até 8/3/1999. Somando-se os 840 dias, a título de tempo de serviço público estadual, totaliza 4.477 dias, ou seja, 12 anos, 3 meses e 7 dias, sendo, portanto, legal o pagamento dos 12% relativos à Gats.
5.	À luz do que foi exposto acima, permito-me discordar da Sefip e acompanho o parecer do MPTCU, incorporando seus argumentos e conclusões às minhas razões de decidir, no sentido de considerar legal o ato, concedendo-lhe o registro.
	Ante o exposto, VOTO por que seja adotada a proposta de Acórdão que trago à apreciação deste Colegiado. 
TCU, Sala das Sessões Ministro Luciano Brandão Alves de Souza, em 20 de abril de 2021.
AROLDO CEDRAZ 
Relator